臺灣士林地方法院民事判決　　　　　　　 95年度訴字第634號
原　　　告　甲○○
訴訟代理人　薛松雨律師
　　　　　　王玫珺律師
　　　　　　林佳薇律師
被　　　告　丁○○
訴訟代理人　郭芳宜律師
上列當事人間確認優先承買權不存在事件，本院於中華民國96年
1月2日言詞辯論終結，判決如下：
    主  文
原告之訴駁回。
訴訟費用由原告負擔。
    事  實  及  理  由
一、原告起訴主張：本院民事執行處於民國95年2 月22日就訴外
    人乙○○○所有、台北市○○區○○段二小段339 地號、地
    目田、面積1,259 平方公尺、權利範圍全部之土地（下稱系
    爭土地）進行拍賣，由原告以新台幣（下同）50,196,030元
    得標。被告以其與執行債務人乙○○○間訂有不定期限耕地
    租賃契約，聲明優先承買，經本院執行處於95年5 月19日以
    94 年 度執字第21380 號執行命令准由被告優先承買系爭土
    地。惟訴外人乙○○○曾於78年11月27日就系爭土地簽立切
    結書表示「立切結書人乙○○○…向貴會聲明該項土地於提
    供設定抵押權時，確屬自用地，並未與他人訂立三七五減租
    條例租約，亦無任何租賃關係存在恐口無憑，特立本書為證
    」，且系爭土地曾於90年間經本院民事執行處以90年度執字
    第15656 號拍賣抵押物事件查封，並於91年11月13日、12月
    18日、92年1 月22日進行三次拍賣程序，當時均無人陳報系
    爭土地有租賃關係存在，本院民事執行處並公告拍定後依現
    況點交，被告遲至94年11月7 始以未定租期、未載明出租人
    及承租人身份證字號、地址之租賃契約影本主張有優先承買
    權，該租賃契約顯屬事後偽造，以避免點交，被告與訴外人
    乙○○○間並無租賃關係存在。再者，縱認被告與訴外人乙○○○間訂有租賃契約，惟被告因心臟疾病，無法從事農作
    ，系爭耕地早由他人使用收益中，被告顯係將所承租之耕地
    再行轉租與他人使用，依耕地三七五減租條例第16條第1項
    、第2 項規定，被告與訴外人乙○○○間所定之租約無效，
    被告自不能以承租人之地位主張優先承買權。爰依民事訴訟
    法第247 條第1 項規定訴請確認被告之優先承買權不存在等
    語。並聲明：確認被告就附表所示之土地無優先承買權。
二、被告則以：系爭339 地號土地與另筆109 地號土地兩筆，原
    為被告之堂弟賴天龍所有，於77年間有意出售，經被告與訴
    外人郭文通從中介紹，由張朝國、乙○○○購買該2 筆土地
    ，因地目為田，依當時法律規定登記為有自耕農身份的乙○○○所有，而被告居住於該2 筆土地附近，於買賣成立時，
    買主同意將該2 筆土地租予被告耕作，故於買主領取權狀、
    交付土地時，由陪同張朝國、乙○○○夫婦同來之丙○○律
    師當場依雙方所談之條件寫妥耕地租賃契約書，由被告及乙○○○簽署，故系爭耕地租約為真正。而本院94年度執字第
    21380 號強制執行事件僅對339 地號土地拍賣，被告所承租
    之土地則為兩筆，足證該租約為真正。又本院90年度執字第
    15656 號拍賣抵押物強制執行事件，於現場查封時執行債務
    人不在場，被告亦不在場，且查封標示並未張貼於系爭土地
    上。當時系爭土地因主管機關質疑乙○○○之自耕農身份，
    逕自將乙○○○與出賣人賴天龍間之移轉登記逕行註銷，回
    復登記為賴天龍所有，故執行債務人為賴天龍，並非乙○○○，故未通知出租人乙○○○系爭土地被查封拍賣，乙○○○自無從通知被告，故被告並不知系爭土地被查封拍賣。再
    者，被告於30年前雖有心臟疾病，但早已開刀治癒，現仍自
    由活動，系爭土地現種植竹林等，以鋤頭翻土、除草、施肥
    、收割竹筍等農事，被告體力尚可負荷，如有繁重之農事，
    則請友人前來幫助，故系爭耕地仍由被告自任耕作中等語資
    為抗辯，並聲明：原告之訴駁回。
三、兩造不爭執之事實：
（一）本院民事執行處於95年2 月22日就訴外人乙○○○所有、
      台北市○○區○○段二小段339 地號、地目田、面積1,25
      9 平方公尺、權利範圍全部之土地（下稱系爭土地）進行
      拍賣，由原告以50,196,030元得標。被告以其與執行債務
      人乙○○○間定有不定期限耕地租賃契約，聲明優先承買
      ，經本院執行處於95年5 月19日以94年度執字第21380 號
      執行命令准由被告優先承買系爭土地。
（二）系爭土地曾於90年間經本院民事執行處以90年度執字第15
      656 號拍賣抵押物事件查封，並於91年11月13日、12月18
      日、92年1 月22日進行三次拍賣程序，當時均無人陳報系
      爭土地有租賃關係存在，嗣因公告應賣三個月仍無人應買
      而視為撤回強制執行之聲請。
四、得心證之理由：本件兩造爭執之處，應在於：(一)被告與訴外
    人乙○○○有無耕地租賃關係存在？(二)被告有無自任耕作？
    茲分述如下：
（一）訴外人乙○○○雖曾於78年11月27日就系爭土地簽立切結
      書表示「立切結書人乙○○○…向貴會聲明該項土地於提
      供設定抵押權時，確屬自用地，並未與他人訂立三七五減
      租條例租約，亦無任何租賃關係存在」，然此切結書僅為
      私文書，就系爭土地是否出租與他人乙節，該切結書與耕
      地租賃契約書之記載既有矛盾，自應斟酌其他證據認定之
      。而被告並未在此切結書上簽名，故乙○○○有無對西螺
      鎮農會為虛偽之切結，乃其與西螺鎮農會間之糾葛，尚難
      單憑該切結書即認原告與乙○○○間系爭耕地租賃契約書
      為偽造。而被告與訴外人乙○○○於77年間就系爭土地有
      簽訂不定期耕地租賃契約乙節，已據證人丙○○、乙○○○到庭證述及被告到庭陳述綦詳，而經本院隔離訊問結果
      ，證人乙○○○與被告間就租約簽訂之時間、地點、在場
      人、約定租金額、租金收取之方式、時間等互核均為相符
      ，而證人丙○○則證稱其確實有協助被告及證人乙○○○
      訂立土地租賃契約，係乙○○○之夫張朝國找其訂立契約
      內容，地號、租金均由張朝國提出，由其草擬後傳真與張
      朝國確認後再定稿，簽約當日係與張朝國、乙○○○一起
      去被告家說明等語，其所述簽約情節亦與被告所述相符，
      按證人丙○○係執業律師，當無干犯偽證刑責而為虛偽陳
      述之理。是應認證人丙○○、乙○○○及被告所述為可採
      。至被告與證人乙○○○就乙○○○除收取租金外至被告
      家中之時點、乙○○○是否曾自耕系爭土地部分之供述雖
      稍有出入，然此可能為記憶錯誤所致。而被告雖稱訂立系
      爭租約有付律師費用7 萬元，然經被告訴訟代理人予以釐
      清訊問後，其已改稱係本件訴訟支付律師費用7 萬元，並
      非訂立系爭租約時支付，是難憑此即認前開三人就有訂立
      耕地租賃契約之供述為虛偽。而被告雖未於本院90年度執
      字第15656 號拍賣抵押物事件查封拍賣時陳報系爭土地有
      租賃關係存在，然因前開案件本院民事執行處於90年12月
      6 日至現場查封時，債務人並不在場，被告亦不在場，且
      三次拍賣時均未將拍賣公告黏貼於系爭土地上，業據本院
      依職權調閱90年度執字第15656 號執行卷宗核閱無訛，是
      被告稱其並不知系爭土地遭查封拍賣等語應為可採。查本
      院94年度執字第21380 號拍賣抵押物強制執行事件，於94
      年11月1 日至系爭339 地號土地現場查封時，被告當時在
      場，即立刻表示有承租權，此由該次執行筆錄記載「339
      地號土地上有地上物，現由丁○○使用，使用權源為：其
      向乙○○○承租，租期無期限。」「339 地號上之作物為
      竹林，尚有一貨櫃為丁○○所有」等情甚詳，被告並於94
      年11月7 日向本院執行處陳報耕地租賃契約書。而執行債
      權人西螺鎮農會亦於同年11月30日陳報狀記載「本會於94
      年11月28日上午11時25分電話徵詢丁○○本人確係土地作
      物收取人」，足認被告應有於系爭土地上為耕作。參以被
      告戶籍地址為台北市北投區○○○路53巷374 號，對照本
      院90年度執字第15656 號執行卷查封筆錄所載「339 地號
      上有竹林及一座鐵皮屋（無門牌）經查該筆土地係由文林
      北路53巷巷口進入位於道路左側…。」等情，堪認被告確
      係居住於系爭土地附近。綜上，應認被告與證人乙○○○
      間之耕地租賃契約為真正，是被告與證人乙○○○間就系
      爭土地有耕地租賃關係存在。
（二）按當事人主張有利於己之事實者，就其事實有舉證之責任
      ，民事訴訟法第277 條前段定有明文。本件原告主張被告
      未自任耕作，將系爭土地轉租他人之事實，既為被告所否
      認，自應由原告就被告未自任耕作而將系爭土地轉租他人
      之事實負擔舉證責任。經查：系爭土地上之作物為竹林，
      本院於94年11月1 日至系爭土地現場查封時，被告當時在
      場，即表明為承租人，且執行債權人西螺鎮農會亦於同年
      11 月30 日陳報狀記載「本會於94年11月28日上午11時25
      分電話徵詢丁○○本人確係土地作物收取人」，而被告亦
      確實居住於系爭土地附近。再者，被告於96年1 月2 日到
      庭應訊時精神及行動均良好，是以鋤頭翻土、除草、施肥
      、收割竹筍等農事，其體力應尚可負荷，縱其偶將繁重之
      農事委請友人協助，尚難認此即為轉租。此外，原告並無
      法舉證以實其說，揆諸前開規定，自難認原告之主張為真
      正。故應認系爭土地應仍係由被告自任耕作。
（三）按耕地出賣或出典時，承租人有優先承受之權，出租人應
      將賣典條件以書面通知承租人，承租人在15日內未以書面
      表示承受者，視為放棄。耕地三七五減租條例第15條第1
      項定有明文。又耕作地出租人出賣或出典耕作地時，承租
      人有依同樣條件優先承買或承典之權，民法第460 條之1
      第一項亦有明文。又耕地三七五減租條例第6 條第1 項載
      「本條例施行後耕地租約應一律以書面為之，租約之訂立
      、變更、終止或換訂，應由出租人會同承租人申請登記」
      云云，係為保護佃農及謀舉證上便利而設，非謂凡租約之
      訂立、變更、終止或換訂，須經登記，始能生效。最高法
      院51年台上字第2629號判例可資參照。本件被告與乙○○○間就系爭土地既有耕地租賃關係存在，則系爭土地於95
      年2 月22日拍賣期日由原告以50,196,030元拍定，經本院
      民事執行處於95年2 月27日送達通知與被告，被告於95年
      3 月2 日具狀聲明優先承買，依前開規定，被告就系爭土
      地自有優先承買權。從而，原告訴請確認被告就系爭土地
      無優先承買權，即無理由，應予駁回。
五、本件為判決之基礎已臻明確，兩造其餘攻擊防禦方法核與本
    件判決結果無影響，爰不予一一論述，附此敘明。
六、訴訟費用之負擔：民事訴訟法第78條。
中　　華　　民　　國　　96　　年　　1 　　月　　16　　日
                  民事第一庭  法  官  藍雅清
以上正本證明與原本無異。
如對本判決上訴須於判決送達後20日內向本院提出上訴狀。
中　　華　　民　　國　　96　　年　　1 　　月　　18　　日
                              書記官  黃王雅寬
附表
┌───────────────────────────┐
│94年度執字第21380號  債務人：乙○○○                 │
├─┬────────────────┬─┬───┬──┤
│編│土地座落                        │地│面積  │權利│
│號├──┬────┬──┬──┬──┤目├───┤範圍│
│  │縣市│鄉鎮市區○段  ○○段│地號│  │平方公│    │
│  │    │        │    │    │    │  │尺    │    │
├─┼──┼────┼──┼──┼──┼─┼───┼──┤
│1 │台北│北投區  │文林│二  │339 │田│1259  │全部│
│  │市  │        │    │    │    │  │      │    │
└─┴──┴────┴──┴──┴──┴─┴───┴──┘
